【裁判字號】    97,上易,2613
【裁判日期】    980105
【裁判案由】    詐欺
【裁判全文】
臺灣高等法院刑事判決                97年度上易字第2613號
上  訴  人
即  被  告  己○○
上列上訴人因詐欺案件，不服臺灣基隆地方法院97年度易更 (一
)字第1號，中華民國97年9月23日第一審判決（起訴案號：臺灣
基隆地方法院檢察署97年度偵字第1113號、移送併辦案號：臺灣
臺中地方法院檢察署97年度偵字第19892號），提起上訴，本院
判決如下：
    主  文
原判決撤銷。
己○○犯幫助詐欺取財罪，處拘役伍拾玖日，如易科罰金，以新
台幣壹仟元折算壹日。
    事  實
一、己○○因輕度智能不足，併罹患慢性精神分裂症，致辨識行
    為違法的能力顯著減低，於民國96年7月下旬間某日，偶閱
    及報紙分類廣告欄刊登「郵銀簿買賣」訊息，雖可預見任意
    提供自己在金融機構所開設之帳戶（含存摺、提款卡、印鑑
    及密碼）供他人使用，極可能遭他人以該帳戶作為實施詐欺
    或恐嚇取財等犯罪之工具，然因缺錢花用，仍基於幫助詐欺
    之不確定犯意，於96年7月25日撥打報載之電話號碼，與不
    詳真實姓名，綽號「家泰」之成年男子聯絡，約定在瑞芳火
    車站見面後，一同前往己○○家中，以新臺幣（下同）3000
    元之價格，將其在華南商業銀行基隆分行（下稱華南銀行）
    所開立0000 00000000000號帳戶之存摺及提款卡交付該「家
    泰」之男子並告知其密碼。該「家泰」之男子旋將上開存摺
    、提款卡及密碼交予其所屬之詐欺集團成員使用，並實施以
    下詐欺犯行：
  (一)於96年8 月3 日晚上7 時許，撥打電話予戊○○，自稱係網
    路拍賣之賣家，徉稱戊○○先前在網路上購買衣服時，誤設
    為分期付款，並要求戊○○至自動櫃員提款機變更設定始能
    取消等不實訊息，致戊○○陷於錯誤，即依該詐騙集團成員
    指示，於96年8月3日，陸續匯款3次共7萬3461元至其指定之
    帳戶，其中於96年8月3日晚上9時17分許，匯款1萬5151元至
    己○○上開華南銀行帳戶。
  (二)96年8月3日20時53分許，以電話聯絡丙○○，佯稱其在網路
    購物誤設為分期付款，需持提款卡至郵局提款機取消分期付
    款作業等不實訊息，致丙○○陷於錯誤，按其指示操作郵局
    自動櫃員機轉帳，將16767元轉入吳文正上開華南銀行帳戶
    內。
  (三)96年8月3日晚間22時12分許以電話聯絡丁○○，佯稱其在網
    路購物誤設為分期付款，需持提款卡至郵局提款機取消分期
    付款作業等不實訊息，使丁○○陷於錯誤，依照其指示操作
    郵局自動櫃員機轉帳，將23381元轉入吳文正上開華南銀行
    帳戶內。
  (四)於96年8 月3 日晚上10時30分許，撥打電話予乙○○，自稱
    係網路拍賣之賣家，徉稱其先前在網路拍賣購物時，轉帳之
    手續有問題，要求乙○○至自動櫃員提款機變更設定始能取
    消等不實訊息，致乙○○陷於錯誤，依該詐騙集團成員指示
    ，於96年8月3日，匯款2萬9,989元至己○○上開華南銀行帳
    戶內。嗣戊○○、丙○○、丁○○、乙○○匯款後，始覺受
    騙，經分別報警處理而查悉上情。
二、案經被害人丙○○、乙○○及丁○○分別訴由彰化縣警察局
    鹿港分局、高雄市政府警察局苓雅分局及小港分局函轉基隆
    市警察局移送臺灣基隆地方法院檢察署檢察官偵辦後聲請以
    簡易判決處刑及臺灣臺中地方法院檢察署檢察官移請併案審
    理。
    理  由
一、證據能力部分：被害人戊○○、丙○○、丁○○、乙○○於
    警詢時所為之陳述，屬傳聞證據，被告及檢察官均明知，但
    於準備程序及審判期日中均表示無意見，且迄言詞辯論終結
    亦未聲明異議，本院審酌上開證據資料製作時之情況，尚無
    違法不當及證明力明顯過低之瑕疵，認為以之作為證據應屬
    適當，爰依刑事訴訟法第159條之5規定，認定前揭供述有證
    據能力。
二、訊據被告己○○坦承於上揭時、地將其所申設之華南銀行帳
    戶存摺、提款卡及密碼出售予不詳姓名之詐欺集團成員等情
    ，惟辯稱：其係於同一時間交付上開華南銀行帳戶及另於第
    一銀行哨船頭分行所開立之帳戶存摺、提款卡及密碼予同一
    人，只是其中一張提款卡當時未找到，故於當日晚上才交付
    給另一人，故本案應為前案判決效力所及云云。經查：
  (一)被告前因於96年8月5日前數日，在其家中，將其所開設之第
    一商業銀行哨船頭分行（下稱第一銀行）00000000000號帳
    戶存摺、提款卡及密碼，以3000元之價格出售給不詳姓名之
    成年男子，供該不詳姓名成年男子所屬詐欺集團成員用以詐
    騙被害人甲○○，被告所犯幫助詐欺取財犯行，業據臺灣基
    隆地方法院以96年度基簡字第1076號刑事簡易判決處有期徒
    刑3月確定，有該判決及本院被告前案紀錄表1份可憑。被告
    雖以前詞置辯，然被告於本案警詢時陳稱：於96年7月25 日
    將華南銀行帳戶存摺、提款卡（含密碼）以3000元價格賣給
    一位綽號「家泰」的男子，另於96年8月1日以3000元價格將
    第一銀行存簿賣給另一不詳姓名男子。「家泰」之手機門號
    為0000000000，不詳姓名男子聯絡電話為0000000000。「家
    泰」身高約170公分，胖、年約30來歲，不詳姓名男子身高
    約170公分、體瘦、有戴眼鏡，年約4、50歲等語（見偵字第
    5763號卷第6頁）；核與被告於另案偵訊時供稱：我第一銀
    行跟華南銀行帳戶是不同時間賣的，也是不同人到我家，我
    是先以3000元價格賣華南銀行帳，對方自稱「家泰」，年約
    30幾歲，當時「家泰」有叫我再辦其他帳戶，我沒有去，後
    來約5、6天後，因為我沒有錢看病問神，所以又看之前看的
    同一張報紙，但是另外一欄收購帳戶的廣告，第二次也是一
    個男的，但不是「家泰」，且不知其姓名，約4、50歲人，
    這一次也是約在我家，也是賣3000元，我交付第一銀行存摺
    、提款卡給他，並告知密碼等語（見96年度偵字第4369 號
    卷第22、23頁）相符，則被告就二次出賣帳戶之時間、地點
    、金額、交付方式及買方之特徵均能詳予描述，若非其親身
    經歷，焉能就相關細節指述綦詳，故其所辯係於同一時間出
    售第一銀行及華南銀行帳戶存摺、提款卡、密碼予同一人云
    云，顯屬諉卸之詞，不足採信。
  (二)被害人丙○○、乙○○、丁○○及戊○○確因受不詳詐欺集
    團成員詐騙，故均匯款至被告上開華南銀行帳戶內，業經丙○○、乙○○、丁○○及戊○○於警詢中證述在卷，並有卷
    附被告上開華南銀行帳戶開戶基本資料、交易往來明細各1
    份、戊○○匯款至被告上開銀行帳戶之自動櫃員機交易明細
    表1份、乙○○台北富邦銀行港都分行帳戶交易明細表1份可
    佐，被告自白與事實相符，被告犯行，事證明確，堪以認定
    。
三、按刑法上之幫助犯，係對於犯罪與正犯有共同之認識，以幫
    助之意思，對於正犯資以助力，而未參與犯罪行為者而言，
    如未參與實行構成要件之行為，且係出於幫助之意思，提供
    助力，即屬幫助犯，而非共同正犯（最高法院49年台上字第
    77號判例可資參照）。被告基於幫助之犯意，將所有前揭金
    融機構之帳戶存摺、提款卡及密碼交付與詐欺集團成員使用
    ，詐欺集團成員對丙○○等人施以前開詐術，致其陷於錯誤
    ，將款項匯入被告交付之帳戶內，而為他人之詐欺取財行為
    提供助力，核被告所為，係犯刑法第30條第1項前段、第339
    條第1項之幫助詐欺取財罪。被告係以一提供帳戶之幫助行
    為，同時幫助詐欺集團詐得前揭被害人財物，係一行為而觸
    犯4個幫助詐欺取財既遂罪，為想像競合犯，應從一幫助詐
    欺取財罪處斷。又被告係基於幫助之意思，幫助他人詐欺取
    財，為詐欺取財罪之幫助犯，應依刑法第30條第2項之規定
    ，按正犯之刑減輕之。戊○○遭詐欺集團成員詐騙之犯罪事
    實雖未據檢察官起訴，然此部分與上揭已起訴部分，有想像
    競犯裁判上一罪之關係，本院自得併予審判。被告因輕度智
    能不足並罹患慢性精神分裂症，致使功能嚴重退化，對於自
    己的行為或行為的效果無法同一般人一般，以理智判斷、識
    別及預期等情，有臺北市立聯合醫院97年1月30日精神鑑定
    報告書及中華民國身心障礙手冊各1份可憑（見本院卷第11
    至16頁），足認被告於本件犯罪行為時，因智能不足及罹患
    精神分裂症，致其辨識行為違法的能力顯著減低，爰依刑法
    第19條第2項規定，遞減輕其刑。
四、原審因予論罪科刑，固非無見。惟查：被告於行為時因輕度
    智能不足並罹精神分裂症，致其辨識行為違法的能力顯著減
    低，原審認被告為智識正常之成年人，尚有未洽，被告指摘
    原判決不當，為有理由，應由本院將原判決撤銷改判。爰審
    酌被告任意將帳戶交付他人使用，所為已影響社會正常交易
    安全，且使犯罪之追查趨於困難，受詐騙被害人之人數及受
    騙金額，暨其犯後坦承犯行，態度尚佳等一切情狀，量處如
    主文所示之刑，並依諭知易科罰金之折算標準。至被告將其
    所有之帳戶存摺及提款卡已交由詐騙集團使用，至今仍未取
    回，亦未經扣案，為免日後執行困難，爰不為沒收之諭知，
    附此敘明。
據上論斷，依刑事訴訟法第369條第1項前段、第364條、第299條
第1項前段，刑法第30條第1項前段、第2項、第339條第1項、第
55條、第19條第2項、第41條第1項前段，刑法施行法第1條之1，
判決如主文。
本案經檢察官侯寬仁到庭執行職務。
中    華    民    國    98    年    1     月    5     日
                  刑事第二十一庭審判長法  官  蔡彩貞
                                      法  官  楊力進
                                      法  官  許永煌
以上正本證明與原本無異。
不得上訴。
                                      書記官  江采廷
中    華    民    國    98    年    1     月    6     日
附錄：本案論罪科刑法條全文
刑法第339條第1項
意圖為自己或第三人不法之所有，以詐術使人將本人或第三人之
物交付者，處5年以下有期徒刑、拘役或科或併科1千元以下罰金
。


司法院資訊處製作；財團法人民間司法改革基金會備份。
